臺灣高等法院刑事判決　　　　　　　　　　　　　　九十年度上易字第三三四三號
　　上　訴　人　臺灣士林地方法院檢察署檢察官
　　被　　　告　戊○○
　　選任辯護人　陳逸華
　　　　　　　　李明諭
　　　　　　　　蔡鎮隆
右列上訴人因被告詐欺案件，不服臺灣士林地方法院九十年度易字第二七四號，中華
民國九十年七月五日第一審判決（起訴案號：臺灣士林地方法院檢察署九十年度偵緝
字第二一二號），提起上訴，本院判決如左：
    主  文
上訴駁回。
    事  實
一、戊○○與丙○○（另由臺灣士林地方法院檢察署檢察官偵辦中）為男女朋友關係
    ，其二人於民國八十八年六月下旬某日得知丁○○因車禍受有傷害，無法與肇事
    者達成和解獲得賠償，竟共同基於意圖為自己不法所有之犯意聯絡，在台北市振
    興復健醫院及台北市○○區○○路二六巷一弄五號丁○○住家等處，由二人陸續
    向丁○○誆稱丙○○之侄兒在法院當檢察官或法官，可以透過丙○○向其姪兒要
    求幫忙，使訴訟程序進行快速以獲得賠償，但需要丁○○先繳交書寫存證信函、
    訴訟書狀及假扣押等費用，致使丁○○信以為真因而陷於錯誤，接續自同年六月
    底至同年九月中旬交付新台幣（下同）共十萬五千元之費用予丙○○。嗣戊○○
    及丙○○二人均未幫丁○○辦理任何訴訟程序，經丁○○向戊○○查詢，戊○○
    卻謊稱：錢已經在丙○○姪兒處，若不願意辦理，會返還所有款項等語敷衍，事
    後戊○○與丙○○則均藉故避不見面，丁○○始知受騙。
二、案經丁○○訴由臺灣士林地方法院檢察署檢察官偵查後起訴。
    理  由
一、訊據被告戊○○固坦承知悉告訴人丁○○因車禍受傷未獲肇事者賠償，以及在告
    訴人受傷後，其與丙○○一同前往丁○○住處照顧丁○○及幫丁○○提款等情，
    惟矢口否認涉有何犯行，辯稱：丙○○的所為我並不知情，我只是跟告訴人說如
    果你相信丙○○就請丙○○幫忙，不相信就不要，告訴人交付的所有款項均為丙○○取走，我並未參與詐欺取財犯行，我與告訴人間之對話則是丙○○叫我說的
    云云。然查：
  (一)被告與丙○○共同施用詐術，由丙○○向告訴人表示渠認識律師，而且渠姪子也
    在法院，而自六月間起，陸續以寫存證信函、訴訟狀紙及假扣押等名目，先後向
    告訴人取走二千元、三千元、五千元、五千元，期間被告曾拿出法院通緝書交給
    丙○○，丙○○再拿給告訴人及告訴人之父過目，被告在旁搭腔說有夠力沒夠力
    就看這張云云；同年九月十五日上午，被告復於台北車站對告訴人稱，因告訴人
    不相信丙○○，所以事情才會一拖再拖，告訴人返家思考，乃電告丙○○央其辦
    假扣押，嗣後並將所領得之九萬元放在牛皮紙袋內，當被告之面交付丙○○等節
    ，業據告訴人於偵查及原審調查、審理時指訴明白（見偵緝卷第二七、二八頁及
    原審卷第五九至六三頁、第七九至八二頁、第八四、八九頁）。其中有關被告出
    示通緝書及告訴人交付金錢予丙○○一節，並據證人即告訴人之父鄭繁雄於原審
    時證述綦詳（參原審卷第八七至八九頁），互核二人所供已相一致，且告訴人於
    八十八年九月十五日確曾提領九萬元，亦有告訴人之華南銀行存摺影本一紙在卷
    可參（見偵字卷第二二頁）。又告訴人確實於八十八年六月間因車禍受傷，亦有
    原審士林簡易庭八十九年士交簡字第二三號卷宗在卷可憑，依該卷內資料顯示，
    並無任何被告所說書寫之存證信函、書狀或辦理假扣押之資料在卷。
  (二)被告於原審審理時，經原審提示偵字卷第三七頁之錄音帶譯文，被告答以：「因
    證人（即丁○○）有問事情辦得如何，丙○○就要我這樣說」（見原審卷第八四
    頁）。依其陳述，並不否認其有上開部分譯文所載之陳述。該頁譯文中記載：「
    ：我有聽你大哥（即丙○○）講，他姪子說，如果你要退回就表示不辦。錢：：
    都在他姪子那邊，都在法院了，我跟你說，你信也好，不信也好，如果你要拿那
    些錢，我叫他明天帶你到法院辦手續，三天以後法院就會寄錢給你。」等語，觀
    此內容，則被告對於丙○○以為告訴人代辦訴訟事宜為由取得金錢一情知之甚詳
    。雖被告於本院審理時，翻異否認上開錄音譯文之真正，然此核屬卸責之詞，要
    無可採。
  (三)被告於原審審理時又自承與丙○○在一起約八、九年，知悉丙○○與法院工作之
    姪子並無往來（參原審卷第八三頁），而丙○○於八十八年四月間尚因偽稱有親
    戚在法院工作而涉及詐欺罪被列為被告，經臺灣基隆地方法院檢察署檢察官偵查
    起訴後，由臺灣基隆地方法院判決有期徒刑四月在案，有被告親收該檢察署傳票
    之送達證書影本及該院八十九年易字第一二五號刑事判決各一份在卷足憑（送達
    證書見原審卷第一０二頁），被告竟仍與丙○○在告訴人車禍後，多次陸續向丁○○表示丙○○姪子在法院當官可以幫忙，並提出法院通緝書讓丁○○深信不疑
    ，而將錢交付給被告與丙○○以為辦理訴訟事宜，利用告訴人之信任與法律常識
    之不足，以取得財物，事後二人且均未替告訴人處理相關事宜，已如前述，被告
    又於事後擔任告訴人與丙○○對話聯絡之角色，並於電話中對告訴人誆稱錢已在
    丙○○之姪子處云云，顯見被告與丙○○之間確實有詐欺告訴人之犯意聯絡與行
    為分擔。
  (四)綜上說明，被告與丙○○取得上開金額後，既未履約為告訴人辦理訴訟事宜，且
    經告訴人多方追討均未返還所得金錢，足見被告與丙○○確有共同意圖為自己不
    法所有之詐欺犯行，其前揭辯解，不足採信，而其犯行事證明確，堪以認定。
二、核被告戊○○所為，係犯刑法第三百三十九條第一項之詐欺取財罪。被告以相同
    之詐欺方式，陸續詐得告訴人之金錢，顯係基於同一之詐欺犯意接續為之，應屬
    單純一罪。被告與丙○○就上開犯行，有犯意之聯絡及行為之分擔，皆為共同正
    犯。至於公訴意旨雖記載被告詐欺之金額達十五萬五千元，其中超過前揭事實欄
    所載十萬五千元之部分，因告訴人自承與本案無關，且無證據證明係詐欺所得，
    並已由原審公訴蒞庭之檢察官縮減為十萬五千元，爰不另行審究，附此敘明。
三、原審認被告罪證明確，引用刑法第三百三十九條第一項、第二十八條，並審酌審
    酌被告假稱與司法人員關係良好，對無助之告訴人施以詐術，除造成告訴人財產
    之損失外，更損及司法威信，易使一般民眾加深對司法人員可以金錢左右，操守
    敗壞之誤認，對長久戮力維護司法尊嚴之司法人員所造成之打擊甚鉅，被告與共
    犯之犯罪所得不少，犯罪後仍狡言卸責，毫無悔意等一切情狀，量處其有期徒刑
    五月，且以被告行為後，刑法第四十一條有關易科罰金之規定業經修正，而引用
    刑法第二條第一項前段、第四十一條第一項前段，罰金罰鍰提高標準條例第一條
    前段、第二項，諭知被告之上開宣告刑，如易科罰金以三百元折算一日之標準，
    經核要無不合。
四、上訴人上訴意旨以被告另於本件判決前之八十八年間，涉有詐欺另案自訴人乙○○十七萬元之行為，因該犯行與前揭有罪部分有連續犯之裁判上一罪關係，原審
    未及斟酌審判，因而提起本件上訴，請求撤銷原判決云云。訊據被告固坦承曾向
    乙○○調借六萬元，惟堅決否認有上開犯行。經查：
  (一)本院依職權調取臺灣臺北地方法院九十年度自字第五四二號乙○○自訴丙○○、
    戊○○詐欺一案，乙○○於卷附九十年七月二十五日自訴狀內陳稱其係經案外人
    甲○○介紹而認識丙○○，丙○○乃自稱有姪兒擔任臺灣臺北地方法院臺北簡易
    庭之庭長，可代為擺平此案云云，而分次向乙○○索取活動費十七萬元等情，及
    至該案於九十年八月八日第一次開庭時，乙○○又陳稱係丙○○說可以幫忙介紹
    律師，也要叫其姪子幫忙等語，依其自訴狀之上揭記載暨第一次庭訊之陳述，足
    知使用詐術並取得財物者為丙○○。乙○○於該次庭訊中並自陳會告戊○○是因
    為戊○○在茶藝館時也有在場，且在本票上也有簽名等語，從而乙○○於提起該
    案自訴之初，所認知之實際詐騙行為人乃丙○○，其將被告亦列為該自訴案之被
    告，乃係以被告於丙○○詐欺時亦在現場，事後並於本票上簽名而已。然被告既
    僅有單純沈默之行為，尚不能據此而認其與丙○○共同對乙○○施用詐術。
  (二)雖證人甲○○於本院九十年十二月七日庭訊時結證：「謝小姐也有說丙○○的姪
    子會幫忙，還說如果沒有還有別人可以幫忙，我記得她是說基隆的人，但是郭先
    生並不知道戊○○有講基隆的人可以幫忙的事，郭先生只聽到她說丙○○的姪子
    會幫忙的話，當時我在場」等語，而乙○○於本院九十年十一月二十二日庭訊中
    亦供稱第二次在茶藝館，戊○○當時也說沒關係，丙○○的姪子會幫我辦，當時
    甲○○也在等語，二人就被告確曾說丙○○之姪子會幫忙一節，供述相符，然：
    (1)據乙○○於前述自訴案九十年八月八日庭訊時，供稱：「我當時認為甲○○也
      有詐欺我」，參諸乙○○自陳係由甲○○介紹而認識丙○○，其後始遭丙○○
      詐欺，因而認甲○○亦參與詐欺等情節，則甲○○所為證言非無為證明自己並
      無共同詐欺而附和乙○○所言之可能。
    (2)況就乙○○交款予丙○○之過程，甲○○於前述自訴案九十年八月八日庭訊陳
      稱：「乙○○第一次見面就交付三萬元，：：後來說要走後門，要送禮，乙○○陸續給丙○○現金，不知道總共多少錢，給錢都是在茶藝館內，拿錢次數有
      十次以上，每次去店裡都是談論這件事情」云云，然據乙○○於本院九十年十
      一月二十二日庭訊時，則供稱「我是分三次將錢交付給丙○○，有一次在甲○○那，有一次在孔廟，有一次在我家，三次都是丙○○來拿，第二次戊○○也
      在，：：這次是在甲○○的茶藝館」等語。乙○○為實際交付金錢之人，故其
      就交付過程所為敘述，應屬可信，然甲○○所陳述之交款過程竟顯與乙○○之
      供述差異顯著，並誇大乙○○在其經營之茶藝館交款予丙○○之次數，用意或
      在表示其親見乙○○交款予丙○○，以為乙○○指訴被告詐欺之確證，然其既
      有誇大之供述，則其前揭與乙○○一致之供述亦非無誇大之可能，自難盡信。
  (三)又乙○○於前述自訴案中狀陳之本票影本二張，均係八十八年十一月二十一日簽
    發，其中面額十一萬元之本票，係由丙○○單獨發票，面額六萬元之本票則係由
    丙○○與被告共同發票。倘乙○○認被告亦參與詐騙，何以竟僅令被告於面額六
    萬元之本票上共同發票，而未令其並於面額十一萬元之本票共同發票？由此反推
    被告所辯曾向乙○○調現六萬元一節，尚非全無可能，自不得因被告曾於該六萬
    元面額本票上簽名發票，即令負詐欺罪責。
  (四)按告訴人之告訴，係以使被告受刑事訴追為目的，是其陳述是否與事實相符，仍
    應調查其他證據以資審認，最高法院五十二年台上字第一三００號著有判例，本
    件乙○○既認被告對其詐欺而另案對被告提起自訴，是其陳述是否與事實相符，
    仍應調查其他證據以資審認。然乙○○所舉證人甲○○之供述，顯有前述之瑕疵
，而被告於上開六萬元面額本票上簽名發票，亦不能憑認其有向乙○○詐欺取得
    同額現金，故均不足補充證明乙○○之指訴為真實。
  (五)此外又查無其他積極證據，足認被告涉有此部分犯罪，其此部分犯罪即不能成立
    ，故與其前揭有罪部分並無連續犯之裁判上一罪可言。檢察官未察，誤以二者間
    有連續犯之裁判上一罪關係，而以乙○○指訴部分亦為起訴效力所及，指摘原審
    未及斟酌審判為不當，核無理由，應予駁回。
五、據上論斷，應依刑事訴訟法第三百六十八條，判決如主文。
本案經檢察官劉永清到庭執行職務。
中      華      民      國    九十一    年      一      月     十四     日
                              臺灣高等法院刑事第二十庭
                                  審判長法  官  葉  麗  霞
                                        法  官  李  錦  樑
                                        法  官  范  清  銘
右正本證明與原本無異。
不得上訴。
                                        書記官  黃  麗  玲
中      華      民      國    九十一    年      一      月     十四     日
附錄：本案論罪科刑法條全文
刑法第三百三十九條第一項
  意圖為自己或第三人不法之所有，以詐術使人將本人或第三人之物交付者，處五年
  以下有期徒刑、拘役或科或併科一千元以下罰金。
